臺灣高等法院臺中分院民事判決
109年度上易字第663號
上  訴  人  蔡永盛  
訴訟代理人  黃呈利律師
被 上訴 人  詹元幟  

訴訟代理人  張繼圃律師

上列當事人間債務人異議之訴事件，上訴人對於中華民國109年9
月30日臺灣彰化地方法院109年度訴字第171號第一審判決提起上
訴，本院於110年8月18日言詞辯論終結，判決如下：
    主  文
一、原判決關於駁回上訴人後開第二項之訴部分廢棄，及訴訟費
    用之裁判均廢棄。
二、臺灣彰化地方法院108年度司執字第56745號強制執行事件就
    如附表所示建物之強制執行程序，應予撤銷。
三、其餘上訴駁回。
四、第一、二審訴訟費用，由被上訴人負擔。
    事實及理由
一、上訴人主張：
    被上訴人執臺灣彰化地方法院(下稱彰化地院)99年度訴字第
    920號分割共有物(下稱分割案)確定判決(下稱920號判決)為
    執行名義，聲請強制執行拆除坐落彰化縣○○鄉○○段00地號土
    地(下稱系爭土地)上如附表所示建物(下稱系爭建物)，經彰
    化地院民事執行處以108年度司執字第56745號強制執行事件
    (下稱系爭執行事件)受理。惟被上訴人由訴外人即其母蔡OO
    代理，與上訴人及訴外人蔡OO於民國103年6月9日簽訂土地
    更換契約書(下稱系爭契約)，約定上訴人以其所有坐落同上
    段22-2地號土地，換回被上訴人所有系爭土地及蔡OO所有同
    上段22-1地號土地（除系爭土地外，其餘土地逕以各個地號
    土地稱之)持分與地上物。依此，上訴人本於系爭契約為請
    求，被上訴人及蔡OO各負將系爭土地及22-1地號土地所有權
    移轉登記之義務，則上訴人之系爭建物占用系爭土地及22-1
    地號土地，均屬有權占有，被上訴人不得再聲請強制執行。
    爰依強制執行法第14條第1項規定，提起本件債務人異議之
    訴，請求被上訴人不得以920號判決為執行名義，對上訴人
    強制執行，並撤銷系爭建物之執行程序。
二、被上訴人則以：
    蔡OO並無權限為被上訴人締結系爭契約，系爭契約對被上訴
    人不生效力。縱被上訴人於締約後翌年春節期間表示知悉其
    事，亦無從治癒隱名代理下代理人不具代理權之瑕疵。況 
    被上訴人曾於109年4月11日書立聲明書，否認曾授權蔡OO代
    理簽訂系爭契約。是以，被上訴人無須受系爭契約之拘束，
    上訴人提起本件債務人異議之訴，請求被上訴人不得以920
    號判決為執行名義，對上訴人強制執行，並撤銷系爭建物之
    執行程序，均無依據等語，資為抗辯。   
三、兩造聲明：
  ㈠上訴聲明：
  ⒈原判決廢棄。
  ⒉被上訴人不得以920號判決為執行名義，對上訴人強制執
    行。
  ⒊系爭執行事件關於系爭建物之強制執行程序，應予撤銷。
　㈡答辯聲明：
    上訴駁回。
四、兩造不爭執事項(部分用語及編排順序依卷證文義略作調整 
     )：
  ㈠分割前22地號(面積4,315.76平方公尺)土地(下稱母地)為兩
    造、蔡OO及訴外人詹OO共有，業經920號判決，依序由北至
    南分割由被上訴人取得系爭土地(面積661.2平方公尺)，由
    蔡OO取得22-1地號土地(面積661.2平方公尺)，由上訴人取
    得22-2地號土地(面積2,835.85平方公尺)，由詹OO取得22-3
    地號土地(面積157.51平方公尺)【見原審卷第25、65-77頁
    】。
  ㈡22-2地號土地嗣經法院確定判決(案號：彰化地院105年度訴
    字第426號、本院106年度上字第343號、最高法院107年度台
    上字第1915號)，判命上訴人應移轉其與訴外人蔡OO、蔡00
    、蔡00、蔡OO、蔡OO、蔡00、蔡00、朱00、朱00、朱00、朱
    00等12人即蔡OO之全體繼承人公同共有。
  ㈢系爭建物(見本院卷第125頁)係由上訴人之父蔡OO建造，嗣由
    上訴人取得其所有權(事實上處分權)。
  ㈣蔡OO(即甲方)、蔡OO(即乙方)及上訴人(即丙方)於103年6月9
    日簽訂系爭契約，其中關於立狀人甲方部分僅蔡OO簽名、捺
    指印，其餘乙、丙方立狀人及見證人蔡OO均簽名蓋章，其上
    未記載蔡OO代理被上訴人之意旨(見原審卷第
　　27頁)。
  ㈤被上訴人以920號判決為執行名義，對上訴人聲請強制執行拆
    除系爭建物，經彰化地院民事執行處以系爭執行事件受理。
  ㈥上訴人已為被上訴人供擔保新臺幣(下同)14萬3,260元，而停
    止系爭執行事件之執行程序(案號：彰化地院109年度聲字第
    11號、109年度存字第120號)。
  ㈦上訴人本於系爭契約，先位請求被上訴人及蔡OO應將系爭土
    地所有權移轉登記予上訴人，並將系爭土地交付上訴人，備
    位請求蔡OO應給付上訴人85萬9,560元本息，業經法院判決
    上訴人敗訴(案號：彰化地院109年度訴字第444號)，嗣經上
    訴人提起上訴(案號：本院110年度上易字第204號)，尚未確
    定。
五、兩造爭執事項(部分用語及編排順序依卷證文義略作調整  )
    ：
  ㈠被上訴人是否受系爭契約之拘束？
  ㈡上訴人依強制執行法第14條第1項規定，提起本件債務人異議
    之訴，請求被上訴人不得以920號判決為執行名義，對上訴
    人聲請強制執行，及撤銷系爭建物之執行程序，是否有據？
六、本院之判斷：
  ㈠被上訴人是否受系爭契約之拘束？
    按代理人雖未以本人名義或明示以本人名義為法律行為，惟
    實際上有代理本人之意思，且為相對人所明知或可得而知者
    ，自仍應對本人發生代理之效力，此即所謂之「隱名代理」
    (最高法院102年台上字第1172號裁定意旨參照)。經查：
　⒈母地原為蔡OO所有，因其生前負欠蔡OO、蔡OO債務未
　　清償，故囑意將母地南邊分給蔡OO(嗣後指定登記在其子
　　即被上訴人名下)、蔡OO，以抵償欠債；又蔡OO因擔心
　　上訴人日後生活無著(沒飯吃)，故將北邊(即面臨竹林路、
 　 光明路角地較佳坵塊)部分留給上訴人；由於分割案涉訟期
　　間，採用黃OO律師之建議，先由被上訴人分割取得北邊部
　　分(即系爭土地)，另由上訴人與蔡OO分別取得南邊部分(
　　即22-1、22-2地號土地)，待分割案審結後再行交換；其後
　　由蔡OO出面邀約蔡OO等人於103年6月9日返回彰化竹塘
　　娘家，並由蔡OO事先預擬系爭契約，由於蔡OO(為被上
　　訴人全權處理此事)、蔡OO均願遵照蔡OO生前照顧上訴
　　人之指示，故於閱覽系爭契約後，在蔡OO見證下，而簽訂
　　系爭契約；蔡OO與蔡OO於翌年春節返回彰化竹塘娘家，
　　曾向被上訴人本人查證交換土地乙事，蔡OO復特別囑咐被
　　上訴人速辦交換事宜，被上訴人則復稱：伊都知道，全由其
　　母蔡OO處理等情，業據蔡OO與蔡OO於本院110年2月2日準備
     程序期日證述明確，且互核一致(見本院卷第109-114頁)。
　⒉茲因蔡OO非系爭契約之當事人，其係以家族二姊身分，經
　　全體締約人同意而充當見證人，其見證之目的，無非預防締
　　約人事後任意悔約，而陷於舉證困難之窘境，是其地位自屬
　　中立無私，且其證言均出於本人親自見聞，應足以擔保其證
　　言之真實性。又蔡OO既參與系爭契約之草擬、邀集、簽約
　　全程，及事後向被上訴人查證等事宜，是其證言亦出於本人
　　親自觀察所得，本具不可代替性，衡情亦無虛捏其事之動機
　　，亦足以擔保其證言之真實性。再者，上訴人之系爭建物既
　　坐落在母地北邊，佐以蔡OO於生前即囑意由上訴人取得系
　　爭建物，則蔡OO、蔡OO證稱蔡OO生前指示由上訴人取
　　得母地北邊部分，客觀上足可避免產權不一，日後面臨拆屋
　　還地之境地，故始簽訂系爭契約，自屬合理，應可採信。
　⒊蔡OO於本院110年2月2日準備程序期日固證稱因蔡OO催促，始
    簽訂系爭契約，不甚瞭契約文義，不僅於締約前未告知被上
    訴人此事，被上訴人事後亦不同意云云，復經被上訴人提出
    聲明書，藉以否認授權代理云云(見本院卷第108-109、135
    頁)。惟系爭契約明載南北易地意旨，其用語簡單，文義淺
    顯，核無艱澀難懂或模稜兩可等用語，佐以蔡OO自承為高中
    學歷(見本院卷第108頁)，當無由不解其義之理。是蔡OO所
    謂不解其義之說，顯與常情不符，尚難遽信。況系爭土地坐
    落竹林路、光明路街口東南側(見本院卷第57頁)，屬兩面臨
    路之角地，適合開設便利商店，則上訴人主張蔡OO與被上訴
    人僅為便利商店高額租金，客觀上存有反悔動機存在，並提
    出全家便利商店中區開發吳姓經理名片影本附卷佐參(見本
    院卷第59頁)，尚非全然無稽。準此各情，可見蔡OO否認事
    先告知被上訴人由其代理締結系爭契約，及被上訴人事後否
    認其事云云，應屬事後卸責之詞，俱難採信。
　⒋綜上，蔡OO雖未以被上訴人名義簽訂系爭契約，惟實際上
　　應有代理被上訴人意思，且為上訴人與蔡OO所明知或可得
　　而知，自屬隱名代理之性質，揆諸前開說明，仍應對被上訴
　　人發生代理之效力。至於被上訴人未以書面授與蔡OO代理
　　權，惟系爭契約僅屬債權契約及負擔行為，顯非物權契約及
　　處分行為，依法無須以文字為之(民法第758條第2項反面解
　　釋)，且無須有處分權為必要。是以，自不因被上訴人未出
　　具授與代理權之書面，及22-2地號土地嗣後經法院判決回復
　　登記為蔡OO全體繼承人公同共有，而影響系爭契約之效力
　　。被上訴人反此抗辯，否認系爭契約之效力，且無須受其拘
　　束，應無依據，要難採認。
　㈡上訴人依強制執行法第14條第1項規定，提起本件債務人異議
    之訴，請求被上訴人不得以920號判決為執行名義，對上訴
    人聲請強制執行，及撤銷系爭建物之執行程序，是否有據？
  ⒈按「當事人雙方約定互相移轉金錢以外之財產權者，準用關
    於買賣之規定」、「物之出賣人，負交付其物於買受人，並
    使其取得該物所有權之義務。權利之出賣人，負使買受人取
    得其權利之義務，如因其權利而得占有一定之物者，並負交
    付其物之義務」，民法第398條、第348條分別定有明文。經
    查：
　⑴系爭契約既約定南北易地意旨，其性質自屬移轉金錢以外財
    產權之互易契約，揆諸前開規定，兩造均負交付互易土地及
    移轉其所有權登記之義務，應無疑義。
　⑵從而，上訴人固因締結系爭契約，而取得對被上訴人交付系
    爭土地及所有權移轉登記之請求權，惟於被上訴人履行前，
    尚未發生所有權得喪變更之結果，上訴人仍不得主張已取得
    系爭土地所有權。      　　
　⒉次按強制執行法第14條第1項規定之債務人異議之訴，須執
　　行名義成立後，有消滅或妨礙債權人請求之事由發生，始得
    提起。所謂消滅債權人請求之事由，例如清償、提存、抵銷
    、免除、混同、債權讓與、債務承擔、更改、消滅時效完成
    、解除條件成就、契約解除或撤銷、另訂和解契約，或其他
    類此之情形。所謂妨礙債權人請求之事由，例如債權人同意
    延期清償、債務人行使同時履行抗辯權等(最高法院98年度
    台上字第899號判決要旨參照)。換言之，消滅債權人請求之
    事由，係指可使執行名義所載實體上請求權之全部或一部失
    其存在之事由；至妨礙債權人請求之事由，則指可使執行名
    義所載請求權之全部或一部暫難行使之事由而言。經查：
　⑴上訴人於920號判決之執行名義成立後，因締結系爭契約，而
    取得對被上訴人交付系爭土地及所有權移轉登記請求權，惟
    尚未實際取得系爭土地所有權，是上訴人本於系爭契約之本
    權，雖可對被上訴人主張系爭建物屬有權占有，惟其性質僅
    屬妨礙債權人請求之事由而已，並非消滅債權人請求之事由
    。
　⑵從而，920號判決所載請求權並無消滅事由，但有妨礙事由存
    在，則上訴人本於強制執行法第14條第1項規定，請求撤銷
    系爭建物之執行程序，應有憑據。至於請求被上訴人不得以
    920號判決為執行名義，對上訴人聲請強制執行，自無依 據
    。　　
七、綜上所述，上訴人依強制執行法第14條第1項規定，提起本
    件債務人異議之訴，請求撤銷系爭執行事件關於系爭建物之
    執行程序，為有理由，應予准許；逾此部分之請求，為無理
    由，不應准許。從而原審就上開應准許部分，為上訴人敗訴
    之判決，尚有未洽，上訴論旨指摘原判決此部分不當，求予
    廢棄改判，為有理由，爰由本院廢棄改判如主文第二項所示
    。至於上訴人之請求不應准許部分，原審為上訴人敗訴之判
    決，其理由容有未洽，但結論尚無二致，仍應維持，上訴意
    旨指摘原判決此部分不當，求予廢棄改判，為無理由，應駁
    回此部分之上訴。
八、本件事證已臻明確，兩造其餘之攻擊或防禦方法及所用之證
    據，經本院斟酌後，認為均不足以影響本判決之結果，爰不
    逐一論列，附此敘明。
九、據上論結，本件上訴為一部有理由、一部無理由，依民事訴
    訟法第450條、第449條第2項、第79條，判決如主文。
中　　華　　民　　國　　110 　年　　9 　　月　　8 　　日
    　　      民事第二庭  審判長 法　官  楊 國 精
　　　　　　　　　　　　         法　官  李 立 傑
      　　　　　　　　　　       法  官  陳 正 禧       
正本係照原本作成。             
不得上訴。
                                 書記官  陳 三 軫   

中　　華　　民　　國　　110 　年　　9 　　月　　8 　　日
 
附表(彰化縣二林地政事務所109年3月2日土地複丈成果圖)：
編號 建物坐落地號、面積 所有人  A 彰化縣○○鄉○○段00地號、71.54平方公尺 蔡永盛  B 彰化縣○○鄉○○段00地號、57.19平方公尺 同上  C 彰化縣○○鄉○○段00地號、180.26平方公尺 同上  D 彰化縣○○鄉○○段00地號、175.05平方公尺 同上  E  彰化縣○○鄉○○段00地號、50.856平方公尺 同上 合計 534.856平方公尺 --------